【裁判字號】    97,上易,220
【裁判日期】    970827
【裁判案由】    拆屋還地等
【裁判全文】
臺灣高等法院民事判決                 97年度上易字第220號
上  訴  人  乙○○
                        6號3樓
訴訟代理人  余欽博律師
訴訟代理人  丙○○
被上訴人    甲○○
                        2號5樓
訴訟代理人  陳文億律師
上列當事人間請求拆屋還地等事件，上訴人對於中華民國96年12
月25日臺灣板橋地方法院96年度訴字第1357號第一審判決提起上
訴，本院於97年8月13日言詞辯論終結，判決如下：
    主  文
上訴駁回。
第二審訴訟費用由上訴人負擔。
    事實及理由
一、被上訴人主張：坐落台北縣永和市○○段481-2地號土地（
    下稱系爭土地）為被上訴人所有，詎遭上訴人所有之違建物
    無權占用如原判決附圖所示面積。爰依民法第767條規定訴
    請上訴人應將坐落台北縣永和市○○段481之2地號如原判決
    附圖虛線部分所示面積17.88平方公尺之地上物拆除，返還
    土地予被上訴人。原審為被上訴人全部勝訴之判決。其於本
    院答辯聲明：上訴駁回。
二、上訴人則以：上訴人於95年3月30日向財政部國有財產局（
    下稱國有財產局）台灣北區辦事處以新台幣（下同）447萬
    元，標購坐落於台北縣得和段443地號、444地號土地，及其
    上門牌號碼為台北縣永和市○○路○段196巷6號建物，並已
    辦妥所有權移轉登記。國有財產局於標售上開房地時，並未
    告知前開房屋有越界建築之情形，故上訴人係在不知情之狀
    況下買受前開房地。而被上訴人係於95年11月6日取得系爭
    土地所有權，易言之，被上訴人在取得系爭土地時，前開房
    屋即已存在越界建築情事，被上訴人身為鄰地所有權人未提
    出異議，依民法第796條規定，被上訴人應不得請求上訴人
    拆除前開建物。又被上訴人於原審審理中，向鄰居宣稱於上
    訴人拆除建物後，將故意停放車輛以阻礙上訴人出入，進而
    迫使上訴人以低價出售前開房地予被上訴人，顯被上訴人提
    起本件訴訟係以損害他人為主要目的。況系爭土地地目為道
    ，縱將上訴人占用之建物拆除，被上訴人除將系爭土地作為
    道路用地之公益用途外，並無可作其他用途之可能，且上訴
    人占用部分乃前開建物通往秀朗路之唯一通道，如予拆除，
    有違公益且損害上訴人通行權益。再者，上訴人拆除占用建
    物之費用遠高於系爭土地市價，而被上訴人請求拆除部分達
    前開建物整體之28%，若予拆除，將影響前開建物結構。被
    上訴人提起本件訴訟，顯屬權利濫用，依民法第148條第1項
    規定，應予駁回等語，資為抗辯。其上訴聲明：(1)原判決廢
    棄。(2)被上訴人在第一審之訴及假執行之聲請均駁回。
三、查坐落台北縣永和市○○段481-2地號土地為被上訴人所有
    。惟上訴人所有建物占用系爭481-2地號土地如原判決附圖
    虛線所示面積17.88平方公尺。此為兩造所不爭執（見本院
    卷第33頁），並經原審履勘現場及囑託台北縣中和地政事務
    所派員測量無訛，有土地、建物登記謄本、勘驗筆錄、照片
    、複丈成果圖可稽（見原審卷第6、63至65、68頁），應堪
    信實。
四、被上訴人主張系爭481-2地號土地為其所有，卻遭上訴人所
    有建物無權占有如原判決附圖所示面積17.88平方公尺，爰
    依所有權法律關係訴請上訴人拆屋還地等語。上訴人就占用
    乙情固不爭執，惟否認為無權占有，並以前詞置辯。茲查：
(一)上訴人雖辯稱其向國有財產局台灣北區辦事處買受台北縣永和
  市○○路○段196巷6號房地時，並不知該6號房屋占用系爭土地
  ，上訴人乃合法買受前開房地，自應受保護云云。查上訴人固
  於95年3月30日以總價447萬元向國有財產局台灣北區辦事處標
  得買受台北縣永和市○○路○段196巷6號及坐落基地台北縣永
  和市○○段443、444地號土地，有國有財產局台灣北區辦事處
  標售國有非公用不動產投標單、土地及建物登記謄本可稽（見
  國有財產局台灣北區辦事處094AG0626標售案卷第74頁、原審
  卷第20至22頁）。惟國有財產局台灣北區辦事處以95年3月16
  日台財產北處字第09500010717號公告標售台北縣永和市○○
  路○段196巷6號及坐落基地台北縣永和市○○段443、444地號
  土地時，業於該公告備註欄內明確記載「地上現為國有磚造平
  房（屋頂已毀）、搭棚等使用，另併用毗鄰同小段481-2地號
  私有土地，由得標人自理。」（見國有財產局台灣北區辦事處
  094AG0626標售案卷第83頁、本院卷第46頁），是上訴人諉稱
  買受時不知有占用情事云云，顯屬虛言。
(二)上訴人雖另執民法第796條規定為辯。按土地所有人建築房屋
  逾越疆界者，鄰地所有人如知其越界而不即提出異議，不得請
  求移去或變更其建築物，固為民法第796條前段之所明定。惟
  此係指鄰地所有人於土地被越界建築當時明知而不即時反對，
  不得於事後請求拆除建築物而言。故主張鄰地所有人知其越界
  而不即提出異議者，應就此項事實負舉證之責任（最高法院45
  年台上字第931號判例參照）。且該條所定鄰地所有人之忍受
  義務，係為土地所有人所建房屋之整體，有一部分逾越疆界，
  若予拆除，勢將損及全部建築物之經濟價值而設，倘土地所有
  人所建房屋整體之外，越界加建房屋，則鄰地所有人請求拆除
  ，原無礙於所建房屋之整體，即無該條規定之適用。最高法院
  81年度台上字第938號、82年度台上字第1867號裁判見解亦同
  ，可資參酌。查上訴人自承占用系爭土地之地上物乃係台北縣
  永和市○○路○段196巷6號主建物外另外搭蓋之棚架建物（見
  本院卷第64、65頁），揆諸前揭說明，本即無民法第796條前
  段規定之適用，且上訴人復未能提出任何稽證足資證明系爭土
  地所有人知有越界建築情事而不提出異議，此節所辯，即無可
  取。
(三)上訴人復謂系爭土地地目為道，拆除占用之地上物有損公益，
  並影響上訴人所有台北縣永和市○○路○段196巷6號房屋之結
  構，妨礙其出入，且拆除費用高於系爭土地市價，被上訴人提
  起本件訴訟係權利濫用云云。按權利之行使，不得違反公共利
  益，或以損害他人為主要目的。民法第148條固定有明文。惟
  該條係規定行使權利，不得以損害他人為主要目的，若當事人
  行使權利，雖足使他人喪失利益，而茍非以損害他人為主要目
  的，即不在該條所定範圍之內（最高法院45年台上字第105號
  判例參照）。次按所有人對於無權占有或侵奪其所有物者，得
  請求返還之。對於妨害其所有權者，得請求除去之。有妨害其
  所有權之虞者，得請求防止之。民法第767條著有規定。系爭
  土地為被上訴人所有，因遭上訴人無權占有致無法使用，被上
  訴人自得行使所有權請求排除侵害及返還之，不因地目而有異
  。且原判決附圖所示地上物為上訴人私有建物，將之拆除，與
  公益無涉。次查，上訴人所有台北縣永和市○○路○段196巷6
  號房屋無屋頂，其內堆放老舊輪胎、破損家具等廢棄雜物，此
  觀原審勘驗筆錄、照片及國有財產局台灣北區辦事處094AG062
  6標售案卷所附照片甚明（見原審卷第63至65頁、國有財產局
  台灣北區辦事處094AG0626標售案卷第24、26、27頁、本院卷
  第61、62頁）。上訴人復陳稱占用系爭土地之地上物乃係前開
  6號主建物外另外搭蓋之棚架建物（見本院卷第64、65頁）。
  則被上訴人請求將占用原判決附圖所示之地上物拆除，對前開
  6號房屋之主結構並無影響，乃合法行使權利，且非以損害上
  訴人為主要目的，要無權利濫用可言。上訴人執此為辯，殊無
  足取。而上訴人所有之系爭地上物既屬無權占用系爭土地，上
  訴人本即應負擔拆除費用，其以拆除費用高於系爭土地價值謂
  其無拆除義務，尚無可採。又無權占用與得否通行係屬二事，
  且系爭地上物拆除後，上訴人仍得利用6號房屋他側出入，故
  上訴人以通行不便辯稱被上訴人不得依所有權規定請求拆除，
  亦嫌無據。
五、從而，被上訴人依民法第767條規定請求上訴人應將坐落台
    北縣永和市○○段481之2地號如原判決附圖虛線部分所示面
    積17.88平方公尺之地上物拆除，返還土地予被上訴人，洵
    屬有據，應予准許。原審為被上訴人勝訴之判決，於法並無
    違誤。上訴意旨指摘原判決不當，求予廢棄改判，為無理由
    ，應予駁回。
六、本件事證已臻明確，上訴人聲請鑑定系爭土地市價（見本院
    卷第50頁），與判決結果無涉，核尚無必要。又本件訴訟標
    的價額未逾150萬元，不得上訴三審，被上訴人於本院聲明
    如受不利判決願擔保請准宣告免為假執行部分，尚屬贅文，
    不另論駁，併此敘明。
七、據上論結，本件上訴為無理由，依民事訴訟法第449條第1項
    、第78條，判決如主文。
中    華    民    國    97    年    8     月    27    日
                    民事第一庭
                        審判長法  官   張耀彩
                              法  官   林金吾
                              法  官   盧彥如
正本係照原本作成。
不得上訴。
中    華    民    國    97    年    8     月    27    日
                              書記官   鄭兆璋


司法院資訊處製作；財團法人民間司法改革基金會備份。
